ACORDAO-COMPLETO-2374069

ACÓRDÃO 2593/2020 ATA 7/2020 - SEGUNDA CÂMARA

VISTOS, relatados e discutidos estes autos de tomada de contas especial instaurada pelo Fundo Nacional de Saúde (FNS) em desfavor de Fabiana Fernandes Sandri e Francine Sandri Lazari de Oliveira, como então secretárias municipais de Saúde, e de Manoel Frias Filho (gestão: 2013-2016) , como então prefeito de Borebi - SP, diante de irregularidades na aplicação dos recursos federais repassados por meio do Sistema Único de Saúde (SUS) sob o valor de R$ 142.600,00 pela modalidade fundo a fundo, durante os exercícios de 2013 e 2014, no âmbito da Estratégia de Saúde da Família (ESF) ;
ACORDAM os Ministros do Tribunal de Contas da União, reunidos em Sessão da 2ª Câmara, ante as razões expostas pelo Relator, em:
9.1. excluir a responsabilidade de Manoel Frias Filho, como então prefeito, além da responsabilidade do Município de Borebi - SP, na presente TCE, diante dos elementos de convicção até aqui obtidos pelo TCU;
	9.2. rejeitar as razões de justificativa e, assim, julgar irregulares as contas de Fabiana Fernandes Sandri e de Francine Sandri Lazari de Oliveira, nos termos dos arts. 1º, I, 16, III, "b", 19, parágrafo único, e 23, III, da Lei nº 8.443, de 1992, para lhes aplicar, individualmente, a multa prevista no art. 58, I, da Lei nº  8.443, de 1992, sob o valor de R$ 10.000,00 (dez mil reais) , com a fixação do prazo de 15 (quinze) dias, contados da notificação, para que comprovem, perante o Tribunal (art. 214, III, "a", do RITCU) , o recolhimento da dívida em favor do Tesouro Nacional, atualizada monetariamente na forma da legislação em vigor;
	9.3. autorizar, caso requerido, nos termos do art. 26 da Lei nº 8.443, de 1992, e do art. 217 do RITCU, o parcelamento das dívidas fixadas por este Acórdão, com a atualização monetária e os correspondentes acréscimos legais, esclarecendo ao responsável que a falta de pagamento de qualquer parcela importará no vencimento antecipado do saldo devedor, sem prejuízo das demais medidas legais; 
	9.4. autorizar, desde logo, a cobrança judicial das dívidas fixadas por este Acórdão, nos termos do art. 28, inciso II, da Lei nº 8.443, de 1992, diante do não atendimento à notificação; e
	9.5. determinar que a unidade técnica envie a cópia deste Acórdão, com o Relatório e a Proposta de Deliberação, à Procuradoria da República no Estado de São Paulo, nos termos do art. 16, § 3º, da Lei nº   8.443, de 1992, e do art. 209, § 7º, do RITCU, para o eventual ajuizamento das ações civis e penais cabíveis.

Tomada de Contas Especial instaurada pelo Fundo Nacional de Saúde (FNS) em desfavor de Fabiana Fernandes Sandri e Francine Sandri Lazari de Oliveira, como ex-secretárias municipais de Saúde de Borebi  SP, e de Manoel Frias Filho (gestão: 2013/2016), como então prefeito, diante de irregularidades na aplicação dos recursos federais repassados por meio do Sistema Único de Saúde (SUS), no valor de R$ 142.600,00,  sob a modalidade fundo a fundo nos exercícios de 2013 e 2014, no âmbito da Estratégia de Saúde da Família (ESF).

Segunda Câmara

Município de Borebi - SP.

3. Responsáveis: Fabiana Fernandes Sandri (CPF XXX.486.428-XX); Francine Sandri Lazari de Oliveira (CPF XXX.506.148-XX); e Manoel Frias Filho (CPF XXX.181.098-XX).

13.1. Ministros presentes: Ana Arraes (Presidente), Augusto Nardes e Raimundo Carreiro.
13.2. Ministro-Substituto convocado: Augusto Sherman Cavalcanti.
13.3. Ministro-Substituto presente: André Luís de Carvalho (Relator).

ACORDAO-COMPLETO-2433841

Acórdão 7812/2021 - Segunda Câmara

ACORDAO-COMPLETO-2521516

Acórdão de Relação 433/2022 - Segunda Câmara

Acórdão de Relação

ANDRÉ DE CARVALHO

Trata-se de tomada de contas especial instaurada pelo Fundo Nacional de Saúde (FNS) em desfavor de Fabiana Fernandes Sandri e Francine Sandri Lazari de Oliveira, como então secretárias municipais de Saúde, e de Manoel Frias Filho (gestão: 2013-2016) , como então prefeito de Borebi - SP, diante de irregularidades na aplicação dos recursos federais repassados por meio do Sistema Único de Saúde (SUS) sob o valor de R$ 142.600,00 pela modalidade fundo a fundo, durante os exercícios de 2013 e 2014, no âmbito da Estratégia de Saúde da Família (ESF) .
2.	Após a análise final do feito, o auditor federal da SecexTCE lançou o seu parecer conclusivo à Peça 45 (fls. 1/13) , com a anuência dos dirigentes da unidade técnica (Peças 46 e 47) , nos seguintes termos:
	" (...) 2. Segundo o relatório da Auditoria 14.927-MS/SGEP/Departamento de Auditoria do SUS, foi realizada, no período de 10 a 14/11/2014, por solicitação do Ministério Público Estadual de São Paulo/Promotoria de Justiça de Lençóis Paulista/SP, auditoria na Coordenadoria Municipal de Saúde de Borebi/SP para verificar a regularidade do cumprimento da carga horária de quarenta horas semanais do profissional médico da equipe da Estratégia de Saúde da Família (ESF) , abarcando o exercício de 2013, com o objetivo de instruir o Inquérito Civil 14.0321.0000135/2014-1-MPE-SP (peça 6, p. 3) .
3. 	A auditoria realizada pelo Departamento Nacional de Auditoria do SUS (Denasus) deu-se no período de 3 a 14/11/2014, com o relatório confeccionado entre 17 e 28/11/2014 (peça 6, p. 3) . As constatações estão descritas no item 'V- Constatações' do relatório (peça 6, p. 4-11) . Para a presente TCE importa especificamente a Constatação 350533: 'não existia (m) profissional (ais) médico (s) específico (s) para ESF em todo o ano de 2013 e de janeiro a agosto de 2014' (peça 6, p.9) .
3.1. Segundo a auditoria, houve descumprimento do que determina o Inciso I do capítulo Especificidades da Estratégia de Saúde da Família do Anexo I da Portaria GM/MS 2.488, de 21/10/2011, não tendo sido identificado profissional médico especifico para atendimento da ESF no período de 2013 até agosto de 2014, descaracterizando, assim, o atendimento da ESF (peça 6, p.9) .
3.2. A auditoria fez os seguintes apontamentos: diversidade de profissionais médicos com diferentes formas de vínculo empregatício (em alguns casos dispensados do ponto eletrônico) ; inexistência de escala de trabalho no ano de 2013 (declaração da chefe de equipe da ESF em 13/11/2014) ; e declaração da chefe de equipe da ESF, em 10/11/2014, de que todos os médicos atendem às demandas agendadas ou de urgência e emergência (peça 6, p.9) .
4.	 Segundo o Relatório de Auditoria 1.052/2017, o motivo para a instauração da TCE seria irregularidades na aplicação dos recursos do SUS, uma vez que, conforme relatório do Denasus, durante todo o ano de 2013 e de janeiro a agosto de 2014, o Ministério da Saúde transferiu ao Município de Borebi/SP o montante de R$ 142.600,00 destinados ao custeio da ESF, sendo que neste período não foi identificada a contratação de profissional médico para realizar atividades específicas da ESF, descaracterizando o atendimento médico pretendido pela Política Nacional de Atenção Básica e descumprindo o anexo I da Portaria GM/MS 2.488, de 21/10/2011 (peça 14, p. 1) .
5. 	O montante do débito apurado no relatório da Auditoria 14.927-MS/SGEP/Denasus atingiu o valor de R$ 142.600,00 (peça 6, p. 18) e está demonstrado no quadro contido no item III do Relatório de Tomada de Contas Especiais 161/2017 (peça 13, p. 2-3) , a seguir parcialmente reproduzido:
Quadro 1 - demonstrativo de débito
	Irregularidade
	Data
	Valor (R$) 

	Não apresentação da documentação comprobatória da despesa
	19/2/2013
	7.130,00

	Não apresentação da documentação comprobatória da despesa
	18/3/2013
	7.130,00

	Não apresentação da documentação comprobatória da despesa
	19/4/2013
	7.130,00

	Não apresentação da documentação comprobatória da despesa
	22/5/2013
	7.130,00

	Não apresentação da documentação comprobatória da despesa
	21/6/2013
	7.130,00

	Não apresentação da documentação comprobatória da despesa
	23/7/2013
	7.130,00

	Não apresentação da documentação comprobatória da despesa
	21/8/2013
	7.130,00

	Não apresentação da documentação comprobatória da despesa
	20/9/2013
	7.130,00

	Não apresentação da documentação comprobatória da despesa
	22/10/2013
	7.130,00

	Não apresentação da documentação comprobatória da despesa
	26/11/2013
	7.130,00

	Não apresentação da documentação comprobatória da despesa
	20/12/2013
	7.130,00

	Não apresentação da documentação comprobatória da despesa
	22/1/2014
	7.130,00

	Não apresentação da documentação comprobatória da despesa
	18/2/2014
	7.130,00

	Não apresentação da documentação comprobatória da despesa
	24/3/2014
	7.130,00

	Não apresentação da documentação comprobatória da despesa
	16/4/2014
	7.130,00

	Não apresentação da documentação comprobatória da despesa
	16/5/2014
	7.130,00

	Não apresentação da documentação comprobatória da despesa
	30/6/2014
	7.130,00

	Não apresentação da documentação comprobatória da despesa
	21/7/2014
	7.130,00

	Não apresentação da documentação comprobatória da despesa
	29/8/2014
	7.130,00

	Não apresentação da documentação comprobatória da despesa
	30/9/2014
	7.130,00

	Fonte: peça 13, p. 2-3
	TOTAL
	142.600,00

6. 	A demonstração das responsabilidades dos agentes envolvidos constou do item IV do relatório do tomador de contas especiais (peça 13, p. 3) .
7. 	O item V do mesmo relatório relacionou os documentos encaminhados aos responsáveis e ao município de Borebi/SP visando a regularização das contas e o ressarcimento ao erário (peça 13, p. 3-5) . Não constou ter havido manifestação dos responsáveis nem o recolhimento dos recursos financeiros (peça 13, p. 5) .
8. 	Por fim, o item VIII do relatório do tomador de contas especiais consolidou a quantificação do dano e a imputação das responsabilidades ao Sr. Manoel Frias Filho e às Sras. Fabiana Fernandes Sandri e Francine Sandri Lazari de Oliveira (peça 13, p. 5) .
9. 	Em 1º/11/2017, o Ministério da Transparência e Controladoria-Geral da União (CGU) emitiu o Relatório de Auditoria 1.052/2017 em concordância com o relatório do tomador de contas, concluindo que Fabiana Fernandes Sandri, Francine Sandri Lazari de Oliveira e Manoel Frias Filho encontravam-se, solidariamente, em débito com a Fazenda Nacional pela importância de R$ 203.566,49, corrigidos monetariamente até aquela data (peça 14, p. 3) .
10. O certificado de auditoria (peça 15) e o parecer do dirigente do órgão de controle interno (peça 16) concluíram pela irregularidade das presentes contas.
11. Em 22/11/2017, o Ministro de Estado da Saúde atestou haver tomado conhecimento das conclusões contidas no relatório e no certificado de auditoria, bem como do parecer conclusivo do dirigente do órgão de controle interno, o qual se manifestou pela irregularidade das contas, e determinou o encaminhamento do processo ao Tribunal de Contas da União (peça 17) .
12. No âmbito do TCU, a instrução inicial (peça 20) , endossada pela Secex-TCE (peças 21 e 22) , concluiu que:
	a) entre 19/2/2013 e 30/9/2014 o FNS transferiu ao município de Borebi/SP montante de R$ 142.600,00 destinados ao custeio de atividades especificas da ESF sem que a municipalidade tivesse algum médico para o atendimento exclusivo do programa;
	b) embora o Denasus tenha considerado que a irregularidade estaria caracterizada pela indisponibilidade de comprovantes de despesas, a irregularidade preponderante nesta TCE foi o recebimento irregular de recursos federais por parte do município de Borebi/SP;
	c) a secretaria municipal de saúde de Borebi/SP utilizou-se de estratégia ilícita para garantir os repasses. A estratégia do município materializou-se com o cadastramento de um de seus dois médicos que laboravam vinte horas semanais com se fossem quarenta horas semanais;	
	d) restou caracterizado que o município de Borebi/SP não fazia jus aos recursos destinados à ESF, tendo auferido recebimento irregular de recursos federais;
	e) embora a CGU tenha responsabilizado as senhoras Fabiana Fernandes Sandri e Francine Sandri Lazari de Oliveira e o senhor Manoel Frias Filho, solidariamente, pelo débito, esse entendimento não era compatível com o item 9.3.4 do Acórdão 1072/2017-TCU-Plenário, de relatoria do Ministro Bruno Dantas, segundo o qual o dano ao erário deve ser restituído ao FNS pelo ente recebedor, quanto este não fizer jus ao repasse; 
	f) assim, em conformidade com o item 9.3.4 do Acórdão 1072/2017-TCU-Plenário, o débito apontado nesta TCE foi atribuído ao município de Borebi/SP, ao invés de ao ex-prefeito municipal e às ex-coordenadoras de saúde de Borebi/SP. Quanto a estes gestores, também em consonância com o mencionado item, cumpria ao Tribunal ouvi-los em audiência para decidir sobre aplicação de multa a eles, em face da irregularidade perpetrada.
13. Consequentemente, propôs a citação do município de Borebi/SP e a audiência das Sras. Fabiana Fernandes Sandri e Francine Sandri Lazari de Oliveira e do Sr. Manoel Frias Filho
14. Com amparo na delegação de competência do relator deste feito, Ministro Substituto André Luís de Carvalho, nos termos do art. 1º, incisos VII e VIII, da Portaria-MINS-ALC 1, de 30/7/2014, realizou a citação e as audiências conforme o quadro a seguir.
Quadro 2 - notificações aos responsáveis
	Destinatário
	Natureza
	Ofício Secex-TCE
	Data da expedição 
	Data da entrega da notificação

	Município de Borebi/Sp
	  Citação
	 1386/2018 (peça 23) 
	 30/8/2018
	      Desconhecida

	Fabiana Fernandes Sandri
	 Audiência
	 1387/2018 (peça 26) 
	 30/8/2018
	2/10/2018 (peça 37) 

	Francine Sandri L. de          Oliveira
	 Audiência
	 1388/2018 (peça 25) 
	 30/8/2018
	1/10/2018 (peça 43) 

	Manoel Frias Filho
	Audiência
	1389/2018 (peça 24) 
	30/8/2018
	Desconhecida

15. Regularmente notificados, o município de Borebi/SP apresentou alegações de defesa em 22/10/2018 (peça 42) ; a Sra. Fabiana Fernandes Sandri apresentou razões de justificativas em 18/10/2018 (peça 34) ; a Sra. Francine Sandri Lazari de Oliveira e o Sr. Manoel Frias Filho apresentaram razões de justificativa, em conjunto, em 17/10/2018 (peça 41) .
EXAME TÉCNICO
Alegações de defesa do Município de Borebi/SP
16. Os advogados do município de Borebi/SP apresentaram duas alegações:
	a) 	a atual administração não possui ciência do motivo da contratação dos médicos ter sido realizada de diferentes formas de vínculos empregatícios, da inexistência de escala de trabalho, bem como a inexistência de médicos específicos para o programa ESF pela administração anterior (peça 42, p. 2) ;
	b) 	isso posto, para que o município de Borebi/SP possa se manifestar acerca dos fatos, faz-se necessária a intimação do ex-prefeito municipal, Sr. Manoel Frias Filho, e das ex-coordenadoras da saúde, Sra. Fabiana Fernandes Sandri e Sra. Francine Sandri Lazari, para prestarem os esclarecimentos necessários e após, nova oportunidade para o município se manifestar, pois, por ora, não há como a atual administração saber os motivos que fizeram com que a contratação dos profissionais tenha sido realizada da maneira acima narrada (peça 42, p. 2) .
Análises
17. As alegações de defesa do município de Borebi/SP são descabidas e devem ser rejeitadas. 
18. Não é imprescindível a que administração atual saiba todos os detalhes da contratação de médicos para atuarem no programa ESF. Consoante o princípio da continuidade da administração pública, todas as obrigações assumidas pelo município são de responsabilidade deste, independentemente do gestor que as tenha contraído. Assim, por exemplo, o gestor atual é responsável pelo pagamento de débitos deixados pelo seu antecessor que sejam de responsabilidade do ente municipal. Do mesmo modo, o prefeito atual deve honrar os compromissos assumidos pelo seu antecessor. Deixar de proceder assim constitui ofensa ao princípio da continuidade da administração pública. Portanto, o fato de a administração atual do município desconhecer as particularidades da atuação dos médicos não isenta o município da obrigação de restituir os valores recebidos irregularmente.
19. Além disso, a administração atual do município de Borebi/SP não pode querer transferir sua obrigação legal de atender à citação do TCU para outra pessoa, no caso, o próprio TCU, pessoa jurídica de direito público. Nada obsta que o município em questão venha a intimar os ex-gestores para esclarecimentos dos fatos, mas isso não lhe isenta da obrigação de recolher os valores apontados, aos quais não fazia jus, haja vista que foi o cadastramento irregular do médico no CNES que possibilitou o recebimento de recursos financeiros do FNS de forma irregular.
20. Por isso, as alegações de defesa apresentadas pelos advogados do município de Borebi/SP não podem ser acolhidas pelo Tribunal. Por via de consequência, o Tribunal deveria rejeitar as alegações de defesa apresentadas pelo município, condená-lo em débito, julgar irregulares as contas de seu representante legal e lhe aplicar a multa correspondente.
21. Contudo, em se tratando de processo em que a parte interessada não se manifestou acerca das irregularidades imputadas, não há elementos para que se possa efetivamente aferir e reconhecer a ocorrência de boa-fé. Embora esta somente possa ser analisada em relação à conduta humana, no que se refere aos entes públicos, a boa-fé é presumida, por serem estes desprovidos da capacidade volitiva.  Assim sendo, quando não acolhidas as alegações de defesa do ente federado, ou estando caracterizada a sua revelia, cabe fixação de prazo improrrogável para recolhimento do débito, atualizado monetariamente, sem incidência de juros de mora, conforme dispõe o art. 12, §§ 1º e 2º, da Lei 8.443/1992. 
22. Portanto, em função da presunção da boa-fé que milita em favor do ente público, é possível a concessão de novo prazo para comprovação do ressarcimento do débito a ele imputado ou, na impossibilidade de se aferir a boa-fé de entes públicos, aplicar-se o disposto no art. 202, § 3º, do RI/TCU, abrindo-se novo e improrrogável prazo para o recolhimento do débito. Nessa linha, estão as inteligências dos Acórdão 1286/2015-TCU-Segunda Câmara, rel. Raimundo Carreiro, e 4.744/2010-1ª Câmara, rel. Augusto Nardes, respectivamente (Acórdão 2365/2018-TCU-Segunda Câmara, rel. Marcos Benquerer) .
23. Destarte, tendo em vista o não acolhimento das alegações de defesa apresentadas, é cabível, preliminarmente, a fixação de novo e improrrogável prazo para o município de Borebi/SP recolher aos cofres do FNS a quantia recebida irregularmente, atualizada monetariamente, sem incidência de juros de mora e, posteriormente, dar prosseguimento ao processo.
Razões de Justificativa de Fabiana Fernandes Sandri
24. De acordo com a defesa da Sra. Fabiana Fernandes Sandri:
	a) a Dra. Fabiana está sendo questionada sobre a inserção destes dados incorretos no CNES no período em que foi coordenadora da saúde (peça 34, p. 4) ;
	b) todavia, a Dra. Fabiana não possui qualquer responsabilidade sobre a inserção de dados, haja vista que não possuía acesso ao sistema e muito menos senha de administradora para realizar inclusões/alterações cadastrais (peça 34, p. 4-5) ;
	c) o responsável pela inserção de todos os dados da secretaria de saúde era o funcionário concursado Sinvaldo, que já trabalhava no local antes de a Dra. Fabiana assumir seu cargo e lá continuou até a exoneração da doutora (peça 34, p. 5) ;
	d)	 portanto, fica comprovado que a Dra. Fabiana não cometeu nenhuma irregularidade enquanto coordenadora da saúde do município de Borebi/SP, principalmente no que concerne à inserção de dados incorretos das horas semanais trabalhadas por um dos médicos, pois não possuía acesso ao sistema, sendo que a senha, apenas para consultas (sem o poder de realizar alterações e alimentar o sistema) , somente lhe foi concedida no dia 15/8/2013, quando solicitou formalmente sua exoneração (peça 34, p. 7) .
Análises
25. As razões de justificativas apresentadas pela defesa da Sra. Fabiana Fernandes Sandri não devem ser acolhidas. Não se trata de a gestora ser ela própria pessoalmente incumbida de proceder ao cadastro dos médicos no CNES, mas, como coordenadora de saúde do município, parte integrante da administração municipal, era responsável pela supervisão dos servidores públicos municipais que cuidavam da tarefa.
26. O Anexo I da Portaria GM/MS 2.488/2011 informa ser atribuição do Distrito Federal e dos municípios proceder à implantação e credenciamento das equipes de atenção básica, conforme pode ser notado na transcrição a seguir:
'Sobre o processo de implantação, credenciamento, cálculo dos tetos das equipes de atenção básica, e do financiamento do bloco de atenção básica:
1. Implantação e Credenciamento
Para implantação e credenciamento das equipes de atenção básica, descritas neste anexo, os municípios e o Distrito Federal deverão:
I - realizar projeto (s) de implantação das equipes de saúde da Família, com ou sem os profissionais de saúde bucal, equipe de agentes comunitários de saúde, das equipes de atenção básica para populações específicas e do NASF. Os itens que devem minimamente constar do projeto estão descritos no anexo III desta portaria;
II - aprovar o projeto elaborado nos Conselhos de Saúde dos Municípios e encaminhá-lo à Secretaria Estadual de Saúde ou sua instância regional para análise.
III - cadastrar os profissionais das equipes, previamente credenciadas pelo estado conforme decisão da CIB, no SCNES e alimentar os dados no sistema de informação que comprove o início de suas atividades; para passar a receber o incentivo correspondente às equipes efetivamente implantadas; e
IV - solicitar substituição, no SCNES, de categorias de profissionais colocados no projeto inicial caso exista a necessidade de mudança, sendo necessário o envio de um oficio comunicando sobre a necessidade desta alteração ao Estado.'
27. Adicionalmente, a Portaria SAS/MS 134, de 4/4/2011, atribui responsabilidade aos gestores municipais de saúde quanto à correta inserção, manutenção e atualização dos profissionais da saúde no cadastro no SCNES.
'Art. 1º Constitui responsabilidade dos gestores municipais, estaduais e do Distrito Federal/DF, bem como dos gerentes de todos os estabelecimentos de saúde na correta inserção, manutenção e atualização sistemática dos cadastros no SCNES dos profissionais de saúde em exercício nos seus respectivos serviços de saúde, públicos e privados.'
28. Portanto, não procede o argumento de que a doutora Fabiana não possuía qualquer responsabilidade sobre a inserção de dados no Sistema CNES. O fato de não possuir senha de acesso ao sistema é questão secundária, operacional, que poderia ser solicitada a qualquer tempo, e não a isenta da responsabilidade. 
29. Assim, o TCU deve rejeitar as razões de justificativa apresentadas pela defesa da Sra. Fabiana Fernandes Sandri, julgar suas contas irregulares e aplicar-lhe a multa prevista no art. 58, inciso I, da Lei 8.443/1992.
Razões de Justificativa de Manoel Frias Filho e de Francine Sandri Lazari de Oliveira
30. O ex-prefeito Manoel Frias Filho e a ex-coordenadora de saúde de Borebi/SP Francine Sandri Lazari de Oliveira apresentaram razões de justificativa em conjunto. Argumentaram que:
	a) é de conhecimento geral que os municípios brasileiros, principalmente os de pequeno porte, estão com grande dificuldade em contratar profissionais médicos, face às restrições orçamentárias e financeiras e a desinteresses desses profissionais, principalmente em municípios de pequeno porte do interior do Brasil (peça 41, p. 6) ;
	b) a remuneração total do servidor público municipal não pode ultrapassar o valor fixado como subsídio do chefe do Poder Executivo (na época pouco mais de R$ 12.000,00) , sendo impossível conseguir um profissional médico que se sujeite a trabalhar quarenta horas semanais pela quantia mensal de R$ 12.000,00 (peça 41, p. 6) ;
	c) esse fato não pode deixar de ser observado, pois é a realidade da saúde nacional, a qual os técnicos desse ministério (?) não possuem qualquer parcela de culpa, pois trata-se de mecanismo constitucional que vem engessando as políticas públicas na área de saúde (peça 41, p. 6) ;
	d) quando da apresentação de justificativas de defesa perante o Denasus, demonstrou-se que o Município efetuou concurso público visando o provimento do emprego público de médico, com jornada de trabalho de quarenta horas, sendo que os únicos dois candidatos aprovados não aceitaram a nomeação (peça 41, p. 6) ;
	e) desta forma, a fim de que os serviços médicos não sofressem solução de continuidade, a administração municipal realizou contratações de profissionais através da Lei 8.666/1993 (peça 41, p. 7) ;
	f) ainda assim, a princípio, não fora possível a contratação do profissional para cumprimento de quarenta horas semanais de prestação de serviços, sequer por trinta horas, sendo que a única solução encontrada pela administração municipal foi a contratação de dois profissionais para prestação de serviços por vinte horas, completando quarenta horas semanais (peça 41, p. 7) ;
	g) por impossibilidade de cadastramento no CNES de dois profissionais com vinte horas de prestação de serviços, efetivou-se o cadastramento de apenas um dos profissionais contratados. Cabe ressaltar que esse procedimento foi utilizado de boa-fé, dada as restrições do sistema de informática, com o único objetivo de dar continuidade aos serviços da ESF (peça 41, p. 7) ;
	h) embora o procedimento não seja o recomendado pelo Ministério da Saúde, a falha apontada é de forma, sem qualquer prejuízo à União, até porque referidos profissionais médicos não eram remunerados com os recursos repassados pelo Ministério da Saúde, mas pelo próprio tesouro municipal (peça 41, p. 7) ;
	i) além disso, sequer pode se entender pela existência de prejuízo ao erário municipal, pois os profissionais cumpriram os contratos de trabalho (peça 41, p. 7) ;
	j) portanto, a administração municipal proporcionou que a ESF tivesse profissionais médicos em quarenta horas semanais, sendo a população integralmente atendida, não havendo qualquer demanda reprimida (peça 41, p. 8) ;
	k) importante salientar que, em referência à Sra. Francine Sandri Lazari de Oliveira, a mesma passou a ser coordenadora de saúde a partir de 1º/9/2013, quando a alimentação do CNES já vinha ocorrendo na forma constatada pela auditoria. Além disso, a Sra. Francine foi responsável pela regularização da matéria, sendo que a irregularidade permaneceu somente cinco meses em sua gestão, não podendo ser punida em razão do exposto (peça 41, p. 8) ;
	m) sendo assim, a Sra. Francine assumiu a coordenadoria de saúde do município em setembro de 2013 e, assim que possível, efetivou a contratação de médico com carga horária completa (quarenta horas semanais) , fato ocorrido em março de 2014 (peça 41, p. 8) ;
	n) ausente qualquer prejuízo à Administração ou aos usuários; tratou-se a falha apontada de vício de forma, sendo que inconsistências meramente formais devem ser relevadas, pois não impediram a administração local em atingir as finalidades dos atos e procedimentos administrativos (peça 41, p. 8) ;
	o) tomando-se por base esta realidade fática, é possível afirmar que, não se vislumbrando prejuízo pela não inobservância da forma, o ato pode ser considerado válido, estando este raciocínio na confortável companhia do Plenário do Supremo Tribunal Federal, segundo qual '. Em direito público, só se declara nulidade de ato ou processo quando a inobservância de formalidade legal resulta prejuízo...' (peça 41, p. 9) ;
	p) ou seja, quando a lei determina uma forma para a realização do ato ou processo, e a administração comete uma irregularidade e não observa a forma prevista na lei, comete um vício. Porém, este vício somente implicará em nulidade se resultar prejuízo efetivo. E, não havendo prejuízo na forma já indicada, as falhas poderão ser relevadas, servindo o apontamento para regularização do procedimento junto aos setores envolvidos no Município (peça 41, p. 9) ;
	q) se não forem relevadas as falhas ora em exame, é importante ressaltar que em nenhum momento as partes envolvidas agiram de má-fé. Tratou-se de total desconhecimento dos procedimentos que deveriam ser efetivados quanto à inserção dos dados no CNES, principalmente pelos servidores que operam o sistema no Município (peça 41, p. 9-10) ;
	r) a única intenção das partes envolvidas foi manter os serviços públicos de saúde sem descontinuidade, tanto que esse objetivo foi alcançado (peça 41, p. 10) ;
	s) se mesmo assim essa Egrégia Corte manter o entendimento pela irregularidade e responsabilidade das partes envolvidas, requer que a pena a ser aplicada seja no menor patamar possível (peça 41, p. 10) .
Análises
31. Os argumentos apresentados pela defesa dos ex-prefeito Manoel Frias Filho e da ex-coordenadora de saúde de Borebi/SP Francine Sandri Lazari de Oliveira tentaram, em síntese, demonstrar que o cadastramento de um dos dois médicos que cumpriam jornada de vinte horas como se cumprisse jornada de quarenta horas semanais não causou prejuízo ao erário, foi apenas erro formal e que não era possível fazer o cadastramento de médico com jornada de vinte horas semanais. 
32. Esses argumentos não devem ser acolhidos pelo TCU.
33. O argumento de que por impossibilidade de cadastramento no CNES de dois profissionais com vinte horas de prestação de serviços se efetivou o cadastramento de um dos médicos contratados como se laborasse por quarenta horas semanais já constou da justificativa apresentada pelo ex-prefeito Manoel Frias Filho aos auditores do Denasus por ocasião da auditoria (peça 6, p. 8) . 	A justificativa não foi aceita pelos auditores do Denasus porque, segundo estes, o CNES aceitava cadastro de médicos com qualquer carga horária (peça 6, p. 7) .
34. Na realidade, o município de Borebi/SP cadastrou um dos dois médicos que tinha carga horaria de vinte horas como se fosse quarenta horas para receber o auxílio financeiro fornecido pelo FNS. O Anexo I da Portaria GM/MS 2.488/2011 trata das disposições gerais da atenção básica e dispõe sobre a jornada de trabalho dos médicos para o município jazer jus ao incentivo financeiro. In verbis, 
'III - cada equipe de saúde da família deve ser responsável por, no máximo, 4.000 pessoas, sendo a média recomendada de 3.000 pessoas, respeitando critérios de equidade para esta definição. Recomenda- se que o número de pessoas por equipe considere o grau de vulnerabilidade das famílias daquele território, sendo que quanto maior o grau de vulnerabilidade menor deverá ser a quantidade de pessoas por equipe;
IV - cadastramento de cada profissional de saúde em apenas 01 (uma) ESF, exceção feita somente ao profissional médico que poderá atuar em no máximo 02 (duas) ESF e com carga horária total de 40 (quarenta) horas semanais; e
V - carga horária de 40 (quarenta) horas semanais para todos os profissionais de saúde membros da equipe de saúde da família, à exceção dos profissionais médicos, cuja jornada é descrita no próximo inciso. A jornada de 40 (quarenta) horas deve observar a necessidade de dedicação mínima de 32 (trinta e duas) horas da carga horária para atividades na equipe de saúde da família podendo, conforme decisão e prévia autorização do gestor, dedicar até 08 (oito) horas do total da carga horária para prestação de serviços na rede de urgência do município ou para atividades de especialização em saúde da família, residência multiprofissional e/ou de medicina de família e de comunidade, bem como atividades de educação permanente e apoio matricial.
Serão admitidas também, além da inserção integral (40h) , as seguintes modalidades de inserção dos profissionais médicos generalistas ou especialistas em saúde da família ou médicos de família e comunidade nas Equipes de Saúde da Família, com as respectivas equivalências de incentivo federal:
I - 2 (dois) médicos integrados a uma única equipe em uma mesma UBS, cumprindo individualmente carga horária semanal de 30 horas (equivalente a 01 (um) médico com jornada de 40 horas semanais) , com repasse integral do incentivo financeiro referente a uma equipe de saúde da família; 
II - 3 (três) médicos integrados a uma equipe em uma mesma UBS, cumprindo individualmente carga horária semanal de 30 horas (equivalente a 02 (dois) médicos com jornada de 40 horas, de duas equipes) , com repasse integral do incentivo financeiro referente a duas equipes de saúde da família; 
III - 4 (quatro) médicos integrados a uma equipe em uma mesma UBS, com carga horária semanal de 30 horas (equivalente a 03 (três) médicos com jornada de 40 horas semanais, de três equipes) , com repasse integral do incentivo financeiro referente a três equipes de saúde da família;
IV - 2 (dois) médicos integrados a uma equipe, cumprindo individualmente jornada de 20 horas semanais, e demais profissionais com jornada de 40 horas semanais, com repasse mensal equivalente a 85% do incentivo financeiro referente a uma equipe de saúde da família; e
V - 1 (um) médico cumprindo jornada de 20 horas semanais e demais profissionais com jornada de 40 horas semanais, com repasse mensal equivalente a 60% do incentivo financeiro referente a uma equipe de saúde da família. Tendo em vista a presença do médico em horário parcial, o gestor municipal deve organizar os protocolos de atuação da equipe, os fluxos e a retaguarda assistencial, para atender a esta especificidade. Além disso, é recomendável que o número de usuários por equipe seja próximo de 2.500 pessoas. As equipes com esta configuração são denominadas Equipes Transitórias, pois, ainda que não tenham tempo mínimo estabelecido de permanência neste formato, é desejável que o gestor, tão logo tenha condições, transite para um dos formatos anteriores que preveem horas de médico disponíveis durante todo o tempo de funcionamento da equipe.'   
35. Veja-se que houve a estratégia de cadastrar um dos médicos como se cumprisse carga de quarenta horas semanais. Do contrário o município não receberia o incentivo financeiro. Segundo as regras descritas acima, se o município possuísse dois médicos com carga horaria individual de trinta horas semanais, receberia o incentivo financeiro equivalente a um médico com quarenta horas semanais. Não havia a possibilidade de possuir dois médicos cadastrados com carga de vinte horas semanais para ter direito aos repasses da Política Nacional de Atenção Básica.
36. Logo, também não é possível acatar o argumento de que se tratou apenas de erro formal ao fazer o cadastramento irregular do médico no Programa ESF. O erro foi fundamental para o município auferir os recursos, pois sem o cadastramento irregular Borebi/SP não receberia os incentivos financeiros do FNS.
37. Da mesma forma, o cadastramento irregular causou prejuízo ao erário, uma vez que o FNS repassou valores financeiros ao ente público sem que a municipalidade fizesse jus aos recursos. Ou seja, não fosse o cadastramento irregular de médico no CNES, o FNS não teria realizado os repasses ao município de Borebi/SP.
38. Diante, do exposto o TCU deve rejeitar as razões de justificativa apresentadas pelo Sr. Manoel Frias Filho e pela Sra. Francine Sandri Lazari de Oliveira, julgar suas contas irregulares e aplicar-lhes a multa prevista no art. 58, inciso I, da Lei 8.443/1992.
39. No que se refere ao prazo de prescrição da pretensão punitiva do TCU, não houve o transcurso de mais de dez anos desde o fato gerador sem que tenha havido a notificação dos responsáveis pela autoridade administrativa federal competente (art. 6º, inciso II, c/c art. 19 da IN/TCU 71/2012, modificada pela IN/TCU 76/2016) , uma vez que os recursos foram transferidos em 2013 e 2014, que as despesas foram impugnadas em 2014 e que os responsáveis foram notificados sobre as irregularidades pela autoridade administrativa competente entre 4/12/2014 e 21/10/2016.
CONCLUSÃO	
40. Em face da análise promovida nos itens 18 a 23, propõe-se rejeitar as alegações de defesa apresentadas pelo município de Borebi/SP, uma vez que não foram suficientes para sanear as irregularidades a ele atribuídas. Assim, nos termos art. 12, §§ 1º e 2º, da Lei 8.443/1992, c/c o art. 202, §§ 2º e 3º, do RI/TCU, deverá ser fixado novo e improrrogável prazo para o município de Borebi/SP recolher aos cofres do FNS a quantia recebida irregularmente, atualizada monetariamente, sem incidência de juros de mora.
41. Em face da análise promovida nos itens 25 a 29, propõe-se rejeitar as razões de justificativas apresentadas pela Sra. Fabiana Fernandes Sandri, uma vez que não foram suficientes para sanear as irregularidades a ela atribuídas, julgar suas contas irregulares e aplicar-lhe a multa prevista no art. 58, inciso I, da Lei 8.443/1992.
42. Em face da análise promovida nos itens 31 a 37, propõe-se rejeitar as razões de justificativas apresentadas pelo Sr. Manoel Frias Filho e pela Sra. Francine Sandri Lazari de Oliveira, uma vez que não foram suficientes para sanear as irregularidades lhes atribuídas, julgar suas contas irregulares e aplicar-lhes a multa prevista no art. 58, inciso I, da Lei 8.443/1992.
PROPOSTA DE ENCAMINHAMENTO
43. Diante do exposto, submete-se os autos à consideração superior, propondo-se, preliminarmente:
	a) rejeitar as alegações de defesa apresentadas pelo Município de Borebi/SP (CNPJ 54.724.802/0001-73) ;
	b) rejeitar as razões de justificativas apresentadas por Fabiana Fernandes Sandri (CPF XXX.486.428-XX) , Francine Sandri Lazari de Oliveira (CPF XXX.506.148-XX) e Manoel Frias Filho (CPF XXX.181.098-XX) ; 
	c) com fundamento no art. 12, §§ 1º e 2º, da Lei 8.443/1992 e art. 202, §§ 2º e 3º, do Regimento Interno/TCU, fixar novo e improrrogável prazo de quinze dias, a contar da notificação, para que o Município de Borebi/SP efetue e comprove, perante este Tribunal, o recolhimento das quantias a seguir especificadas aos cofres do Fundo Nacional de Saúde, atualizadas monetariamente a partir das datas indicadas até a data do efetivo recolhimento, na forma prevista na legislação em vigor;
	DATA DA OCORRÊNCIA
	VALOR ORIGINAL (R$) 

	19/2/2013
	7.130,00

	18/3/2013
	7.130,00

	19/4/2013
	7.130,00

	22/5/2013
	7.130,00

	21/6/2013
	7.130,00

	23/7/2013
	7.130,00

	21/8/2013
	7.130,00

	20/9/2013
	7.130,00

	22/10/2013
	7.130,00

	26/11/2013
	7.130,00

	20/12/2013
	7.130,00

	22/1/2014
	7.130,00

	18/2/2014
	7.130,00

	24/3/2014
	7.130,00

	16/4/2014
	7.130,00

	16/5/2014
	7.130,00

	30/6/2014
	7.130,00

	21/7/2014
	7.130,00

	29/8/2014
	7.130,00

	30/9/2014
	7.130,00

			  	Valor atualizado até 20/3/2019: R$ 	193.111,03 (peça 44) 
	d) 	informar ao representante legal do Município de Borebi/SP de que a liquidação tempestiva do débito atualizado monetariamente saneará o processo e permitirá que as contas sejam julgadas regulares com ressalva, dando-se lhe quitação, nos termos do § 4º do art. 202 do RI/TCU, ao passo que a ausência dessa liquidação tempestiva levará ao julgamento pela irregularidade das contas, com imputação de débito a ser atualizado monetariamente e acrescido de juros moratórios nos termos do art. 19 da Lei 8.443/1992, bem como à aplicação da multa prevista no art. 57 da mesma Lei 8.443/1992;
	e) com fundamento nos arts. 1º, inciso I, 16, inciso III, alínea b, da Lei 8.443/1992, c/c os com arts. 1º, inciso I, 209, inciso II, do RI/TCU, que sejam julgadas irregulares as contas das Sras. Fabiana Fernandes Sandri (CPF XXX.486.428-XX) e Francine Sandri Lazari de Oliveira (CPF XXX.506.148-XX) , na condição de ex-coordenadoras de saúde de Borebi (SP) , e do Sr. Manoel Frias Filho (CPF XXX.181.098-XX) , na condição de ex-prefeito municipal de Borebi/SP;
	f) aplicar às Sras. Fabiana Fernandes Sandri (CPF XXX.486.428-XX) e Francine Sandri Lazari de Oliveira (CPF XXX.506.148-XX) e ao Sr. Manoel Frias Filho (CPF XXX.181.098-XX) , individualmente, a multa prevista no art. 58, inciso I, da Lei 8.443/1992, c/c o art. 268, inciso I, do RI/TCU, fixando-lhe o prazo de quinze dias, a contar da notificação, para comprovar, perante o Tribunal (art. 214, inciso III, alínea 'a', do RI/TCU) , o recolhimento da dívida aos cofres do Tesouro Nacional, atualizada monetariamente desde a data do acórdão a ser proferido até a do efetivo recolhimento, se for paga após o vencimento, na forma da legislação em vigor;
	g) autorizar, desde logo, nos termos do art. 28, inciso II, da Lei 8.443/1992, a cobrança judicial da dívida caso não atendida a notificação;
	h) autorizar também, desde logo, se requerido, com fundamento no art. 28, inciso I, da Lei 8.443, de 1992 c/c o art. 217, §§ 1º e 2º do Regimento Interno, o parcelamento da dívida em até 36 parcelas, incidindo sobre cada parcela, corrigida monetariamente, os correspondentes acréscimos legais, fixando-lhe o prazo de quinze dias, a contar do recebimento da notificação, para comprovar perante o Tribunal o recolhimento da primeira parcela, e de trinta dias, a contar da parcela anterior, para comprovar os recolhimentos das demais parcelas, devendo incidir sobre cada valor mensal, atualizado monetariamente, os juros de mora devidos, no caso do débito, na forma prevista na legislação em vigor, alertando o responsável de que a falta de comprovação do recolhimento de qualquer parcela importará o vencimento antecipado do saldo devedor, nos termos do § 2º do art. 217 do Regimento Interno deste Tribunal."
3.	Enfim, por intermédio do Exmo. Sr. Procurador Sérgio Ricardo Costa Caribé, o MPTCU anuiu parcialmente à aludida proposta da unidade técnica, tendo consignado, para tanto, o seu parecer à Peça 48 (fls. 1/8) nos seguintes termos:
"Trata-se de tomada de contas especial (TCE) instaurada pelo Fundo Nacional de Saúde (FNS) , originalmente em desfavor das Sras. Fabiana Fernandes Sandri e Francine Sandri Lazari de Oliveira, ex-Coordenadoras de Saúde do Município de Borebi/SP (21/1/2013 a 14/8/2013 e 1/9/2013 a 31/12/2016, respectivamente) , e do Sr. Manoel Frias Filho, ex-prefeito do município (gestão 2013-2016) , em razão de irregularidades na aplicação dos recursos do Sistema Único de Saúde (SUS) repassados, fundo a fundo, no âmbito da Estratégia de Saúde da Família (ESF) . As irregularidades abrangem o período de janeiro de 2013 a agosto de 2014, no qual foram repassados R$ 142.600,00 para o custeio da ESF.
Segundo o Relatório de Auditoria 14927, realizada pelo Departamento Nacional de Auditoria do SUS (Denasus) , no período em exame nestes autos, 'não existiam profissionais médicos específicos para ESF' e 'a documentação solicitada para comprovação da execução da despesa não foi apresentada' (peça 6, p. 9-10, constatação 350533) , o que culminou com instauração desta TCE.
O relatório do tomador de contas especial, fundamentando-se nas conclusões do relatório do Denasus, concluiu pela existência de débito correspondente à integralidade do valor repassado em face da 'não apresentação da documentação comprobatória', atribuindo a responsabilidade ao ex-prefeito e às duas coordenadoras de saúde do município no período de janeiro de 2013 a agosto de 2014 (peça 13, p. 2-3, itens III e IV) .
No âmbito deste Tribunal, a Secretaria de Controle Externo de Tomada de Contas Especial (Secex-TCE) entendeu que a irregularidade preponderante nesta TCE não seria a indisponibilidade de comprovantes de despesas, mas o 'recebimento irregular de recursos federais' pelo Município de Borebi/SP. Segundo a unidade instrutiva, o município 'utilizou-se de estratégia ilícita para garantir os repasses' ao cadastrar 'um de seus dois médicos que laboravam vinte horas semanais como se fossem quarenta horas semanais' (peça 20, p. 3-4) .
Por esse motivo, apesar de concordar com a imputação do débito integral, atribuiu a responsabilidade pela devolução ao Município de Borebi/SP, em linha com o entendimento firmado por esta Corte por meio do item 9.3.4 do Acórdão 1072/2017-TCU-Plenário. Segundo essa deliberação, 'o dano ao erário deve ser restituído ao FNS pelo ente recebedor, quando este não fizer jus ao repasse'. A citação do município foi realizada conforme peça 23.
Quanto ao ex-prefeito e às ex-coordenadoras de saúde, a unidade técnica promoveu sua audiência em face do cadastramento irregular de médico no Cadastro Nacional de Estabelecimentos de Saúde (CNES) (peças 24-26) . 
Após exame das alegações de defesa (peças 34, 41 e 42) , a Secex-TCE considerou não terem sido afastadas as irregularidades. Diante disso, propõe, em pareceres uniformes, fixar novo e improrrogável prazo para que o Município de Borebi/SP comprove o recolhimento do débito. Propõe, ainda, julgar irregulares as contas do Sr. Manoel Frias Filho e das Sras. Fabiana Fernandes Sandri e Francine Sandri Lazari de Oliveira, aplicando-lhes a multa prevista no art. 58, inciso I, da Lei 8.443/1992 (peças 45-47) . 
De minha parte, manifesto-me parcialmente de acordo com os encaminhamentos sugeridos pela unidade instrutiva, pelos motivos que passo a expor.
Como já mencionado, a citação realizada pela Secex-TCE foi dirigida exclusivamente ao Município de Borebi/SP e foi realizada nos seguintes termos (peça 23) :
'a)	Irregularidade: recebimento irregular de recursos pelo ente, repassados pelo Fundo Nacional de Saúde, na modalidade fundo a fundo, em razão de incorreções nas informações prestadas pelo beneficiário para as Ações Estratégia Saúde da Família nos exercícios de 2013 e 2014, conforme apontado no relatório da Auditoria 14.927-MS/SGEP/Denasus, uma vez que não há comprovação de que alguns profissionais informados no CNES trabalhavam no programa em determinados períodos e/ou com a carga horária informada;
b)	Conduta: utilizar-se de recursos financeiros do SUS obtidos de forma irregular, mediante inserção e/ou manutenção de dados incorretos do CNES;
c)	Dispositivos violados: Portaria GM/MS 2.488/2011; Portaria SAS/MS 134/2011, art. 1º.'
10.O ex-prefeito Manoel Frias Filho e as ex-Coordenadoras de Saúde do Município de Borebi/SP Fabiana Fernandes Sandri (21/1/2013 a 14/8/2013) e Francine Sandri Lazari de Oliveira (1/9/2013 a 31/12/2016) , por sua vez, foram ouvidos em audiência pela seguinte irregularidade:
a) Irregularidade: cadastramento irregular de um de seus dois médicos que laborava 20 horas semanais com se fossem 40 horas semanais no CNES;
b) Conduta: inserir dados incorretos no sistema de Cadastro Nacional de Estabelecimentos de Saúde, nos exercícios de 2013 e 2014, com prejuízo ao erário, em razão de cadastrar um médico que laborava 20 horas semanais como se fossem 40 horas, para garantir repasses do SUS para financiamento de Equipes de Saúde da Família, quando deveria cuidar para a correta inserção e manutenção dos cadastros no SCNES;
c) Dispositivos violados: Portaria GM/MS 2.488/2011; Portaria SAS/MS 134/2011, art. 1º (destacamos) 
11.As defesas dos responsáveis constam das peças 34, 41 e 42.
12.Feita essa introdução, passo à análise da citação.
13.O Município de Borebi/SP, em sua peça de defesa, não se pronunciou acerca da irregularidade que lhe foi imputada. Como bem salientado pela Secex-TCE, o ente limita-se a informar que a atual administração não tem ciência dos motivos que levaram às irregularidades apontadas, alegando que seria necessária a intimação prévia do ex-Prefeito Manoel Frias Filho e das ex-coordenadoras de saúde para prestar esclarecimentos (peça 42) .
14.Apesar de o município não ter trazido elementos capazes de afastar o débito, penso que as razões de justificativa apresentadas conjuntamente pelo Sr. Manoel Frias Filho e pela Sra. Francine Sandri Lazari de Oliveira (peça 41) podem ser aproveitadas em favor do ente federado, ensejando a redução do débito apontado pela unidade instrutiva.
15. O Sr. Manoel Frias Filho e a Sra. Francine Sandri Lazari de Oliveira relatam a dificuldade encontrada por pequenos municípios para contratar médicos dispostos a cumprir carga horária de quarenta horas semanais diante dos salários oferecidos. Segundo os responsáveis, o município chegou a promover concurso público para provimento do cargo, mas os candidatos aprovados não tomaram posse. Diante disso, para garantir o atendimento à população naquele momento, o ente federado teria optado pela contratação, por meio da Lei 8.666/1993, de dois profissionais para prestação de serviços, com carga horária de vinte horas semanais cada um.
16. De acordo com os ex-gestores, entretanto, limitações no sistema do CNES teriam impossibilitado o cadastramento de dois profissionais com carga horária de 20 horas, o que levou o município a cadastrar apenas um deles. Os responsáveis defendem tratar-se de falha formal, sem prejuízo à União. Destacam que, a partir de março de 2014, o ente municipal teria conseguido efetivar a contratação de um médico com carga horária de 40 horas semanais, regularizando a situação (peça 41, p. 7-8) .
17. A Secex-TCE entende que essas justificativas não devem ser acolhidas. Aduz que os mesmos argumentos foram apresentados ao Denasus, que os recusou (peça 45, p. 8) .
18. Na interpretação da unidade instrutiva, o município 'cadastrou um dos dois médicos que tinha carga horária de vinte horas como se fosse quarenta horas para receber o auxílio financeiro pelo FNS'. Segundo a Secex-TCE, 'não havia a possibilidade de possuir dois médicos cadastrados com carga de vinte horas semanais para ter direito aos repasses da Política Nacional de Atenção Básica', o que descaracterizaria a ocorrência de erro formal. Assim, conclui pela existência de prejuízo ao erário, pois o FNS teria repassado os valores sem que o município fizesse jus a eles (peça 45, p. 8-9) . 
19. Na visão da unidade técnica, a situação em exame se enquadraria no entendimento firmado por este Tribunal por meio do item 9.3.4 do Acórdão 1072/2017-TCU-Plenário, a saber:
9.3.4. nos casos de débito decorrente do recebimento irregular de recursos federais pelos estados, municípios ou Distrito Federal, em razão de eventuais incorreções nas informações prestadas pelo beneficiário, independentemente do destino final dado aos recursos repassados, cabe ao ente recebedor restituir o Fundo Nacional de Saúde, uma vez que não fazia jus ao repasse, podendo, ainda, haver aplicação de multa ao agente público causador da irregularidade; (destacamos) 
20. Com as devidas vênias, penso que essa interpretação não se adéqua integralmente ao caso em análise.
21. O voto condutor do Acórdão 1072/2017-TCU-Plenário, da lavra do Ministro Bruno Dantas, ao tratar das hipóteses que configurariam 'recebimento irregular de recursos federais pelo ente', esclareceu que:
'Os casos de recebimento irregular de recursos federais pelo ente - não abarcados pela Lei Complementar 141/2012 - dizem respeito ao não cumprimento de requisitos estabelecidos pelo Ministério da Saúde para a concessão de incentivos financeiros. Em geral, esses requisitos dizem respeito à adesão a estratégias do Ministério e ao atendimento de exigências definidas em seus regramentos.
Para exemplificar esse tipo de irregularidade, menciono a Estratégia Saúde da Família. Essa política estabelece que a concessão do incentivo financeiro deve ser realizada com base em informações fornecidas pelo ente recebedor acerca do número de equipes de saúde da família de que dispõe. Assim, eventuais falhas nas informações prestadas pelo ente recebedor poderiam acarretar no recebimento irregular de recursos transferidos 'fundo a fundo'.
Nesses casos, o não atendimento às condicionantes estabelecidas para a realização dessas transferências maculam o fato gerador do repasse, tornando-o nulo e ensejando a restituição do Fundo Nacional de Saúde, independentemente da destinação final dos recursos (destacamos) .
22. No caso concreto em exame, o que se depreende do relatório do Denasus e das justificativas apresentadas pelos responsáveis, é que, na impossibilidade de contratar um médico específico para a ESF com carga horária de 40 horas semanais, o município contratou, no período de janeiro de 2013 a agosto de 2014, médicos que cumpriam carga horária de 20 horas semanais e que se revezavam de forma a disponibilizar o atendimento à população. Essa informação, entretanto, não foi corretamente inserida no CNES.
23. Apesar da incorreção dos dados inseridos no CNES, a meu ver não está demonstrado tratar-se de conduta deliberada dos gestores com vistas a beneficiar ilicitamente o município com recursos da ESF. Tampouco penso que esse fato possa, por si só, ensejar a imputação de débito integral ao município, segundo a legislação que regula a matéria. 
24. A contratação de médicos com carga horária inferior a 40 horas era admitida pela Portaria GM/MS 2.488/2011. E, s.m.j., diferentemente da conclusão da Secex-TCE, a norma previa a possibilidade de repasse de recursos no caso de equipe da saúde da família composta por dois médicos com carga horária de 20 horas, como se depreende dos seguintes excertos do Anexo I da Portaria GM/MS 2.488/2011:
'São itens necessários à estratégia Saúde da Família:
I - existência de equipe multiprofissional (equipe saúde da família) composta por, no mínimo, médico generalista ou especialista em saúde da família ou médico de família e comunidade, enfermeiro generalista ou especialista em saúde da família, auxiliar ou técnico de enfermagem e agentes comunitários de saúde, (...) ;
 (...) 
V - carga horária de 40 (quarenta) horas semanais para todos os profissionais de saúde membros da equipe de saúde da família, à exceção dos profissionais médicos, cuja jornada é descrita no próximo inciso. (...) .
Serão admitidas também, além da inserção integral (40h) , as seguintes modalidades de inserção dos profissionais médicos generalistas ou especialistas em saúde da família ou médicos de família e comunidade nas Equipes de Saúde da Família, com as respectivas equivalências de incentivo federal:
 (...) 
IV - 2 (dois) médicos integrados a uma equipe, cumprindo individualmente jornada de 20 horas semanais, e demais profissionais com jornada de 40 horas semanais, com repasse mensal equivalente a 85% do incentivo financeiro referente a uma equipe de saúde da família;' (destacamos) 
25.Diante do exposto, penso que, dada a situação fática observada neste processo, no período de janeiro de 2013 a agosto de 2014, o Município de Borebi/SP fazia jus ao recebimento de 85% do incentivo financeiro referente a uma equipe de saúde da família.
26.Ressalto ainda que, inobstante os problemas apontados pelo Denasus, o órgão, em diversas oportunidades, sinalizou que a Estratégia de Saúde da Família foi desenvolvida pelo município nesse período. Nesse sentido, destaco as seguintes constatações:
Constatação 350376 (peça 6, p. 5) :
Constatação: A Estratégia da Saúde da Família funciona em área física da Unidade Básica de Saúde João Raposo dos Reis
Conformidade: Conforme
Constatação 351586 (peça 6, p. 6-7) :
Constatação: O total de consultas médicas da ESF registradas foi 90% aquém do esperado para o período de 01/01/2014 a 30/09/2014.
Análise da justificativa: De acordo com a informação do Prefeito do Município de Borebi, houve falha na geração do relatório gerado pelo SIAB. Desta forma, foi apresentada cópia da série histórica da produção da zona geral do período de 01/2014 a 10/2014, demonstrando que o total geral de consultas foi 2.072 e o total de visita domiciliar/médico foi 667.
Acatamento da justificativa: Sim
Constatação 350392 (peça 6, p. 7) :
Constatação: O PSF possuía, em 2013, cobertura de 100% da população
Evidência: (...) A população de Borebi, segundo o censo do IBGE 2013, era de 2.321 habitantes
Conformidade: conforme
Constatação 350385 (peça 6, p. 7) :
Constatação: O número total de consultas médicas em 2013, na Unidade, foi de 21.874 e de ESF 3.199, este último aquém do preconizado
Análise da justificativa: O gestor justifica que o pequeno percentual de atendimentos na ESF foi em decorrência da rotatividade de médicos da ESF, no exercício de 2013, (...) não havendo, contudo, falta de atendimento dos usuários'
Acatamento da justificativa: sim
Constatação 350533 (peça 6, p. 9-10) :
Constatação: Não existiam profissionais médicos específicos para ESF em todo o ano de 2013 e de janeiro a agosto de 2014
Análise da justificativa: A equipe não afirmou a inexistência de profissional médico e sim a ausência de profissionais médicos contratados para atuar especificamente na ESF. (...) Mantido o constatado pela equipe de Auditoria, pois a documentação solicitada para a comprovação da execução da despesa não foi apresentada'.
27. Além dos números atinentes à execução da ESF mencionados nas transcrições anteriores, a conclusão do Relatório de Auditoria 14927 destaca que não houve prejuízo no atendimento médico à população (peça 6, p. 12) . 
28. Assim, em que pese a incorreção dos dados inseridos no CNES e a ausência de contratação de médicos com objetivo específico de atuar na ESF, o que se depreende dos autos é que, ainda assim, o município adotou as estratégias do programa de saúde da família, não tendo sido relatado prejuízo aos usuários.
29. Diante do exposto, a meu ver, o município faria jus ao recebimento de 85% do incentivo financeiro referente a uma equipe de saúde da família, em consonância com o que prevê a Portaria GM/MS 2.488/2011, citada no parágrafo 24. Assim, proponho a redução do débito imputado ao município para 15% do montante repassado (15% de R$ 142.600,00 = R$ 21.390,00) e a fixação de novo e improrrogável prazo para o recolhimento.
30. Concluído o exame quanto ao débito, cumpre analisar as audiências do ex-prefeito e das ex-coordenadoras de saúde do município, motivadas pela inserção de dados incorretos no sistema do CNES.
31. Registro, de início, que considero terem sido adequadamente refutadas pela unidade técnica as razões de justificativa da Sra. Fabiana Fernandes Sandri (coordenadora de saúde de 21/1/2013 a 14/8/2013) (peça 34) .
32. Em resumo, a ex-coordenadora de saúde alega que a responsabilidade pela inserção dos dados no sistema CNES não era sua, mas de um funcionário concursado. Esse argumento, no entanto, não merece acolhida, visto que, como assinalado pela Secex-TCE, é responsabilidade dos gestores municipais de saúde a correta manutenção do cadastro dos profissionais de saúde no sistema do CNES (peça 45, p. 5-6) .
33. Na mesma linha, as razões de justificativa apresentadas pela Sra. Francine Sandri Lazari de Oliveira (peça 41) , em que pese serem, a meu ver, suficientes para reduzir o débito do município, não têm o condão de elidir sua responsabilidade pela irregularidade atinente à inserção incorreta de dados. Como coordenadora de saúde do município no período de 1/9/2013 a 31/12/2016, competia a ela zelar pela correta manutenção do cadastro dos profissionais de saúde no sistema do CNES, o que não ocorreu.
34. Assim, no que tange às ex-coordenadoras de saúde, compartilho do entendimento da unidade técnica de que a inserção de dados incorretos enseja sua apenação e a irregularidade de suas contas. Como titulares da área de saúde no município, cabia a elas cuidar da correta implantação e credenciamento das equipes de atenção básica, conforme definido na Portaria SAS/MS 134, de 4/4/2011. Ademais, o Denasus esclareceu que o sistema CNES admitia o cadastro de médicos com qualquer carga horária (peça 6, p. 9) .
35. Quanto ao ex-prefeito Manoel Frias Filho, todavia, penso que não cabe imputar a ele responsabilidade pela conduta de 'inserir dados incorretos no sistema de Cadastro Nacional de Estabelecimentos de Saúde', como fez a Secex-TCE (peça 24) . Apesar de a unidade técnica afirmar que 'a inserção/manutenção de dados incorretos no CNES não foi exercida unicamente pelas coordenadoras de saúde, mas por estas em conjunto com o prefeito municipal' (peça 20, p. 5) , não localizei nos autos evidências nesse sentido.
36. Relativamente ao Sr. Manoel Frias Filho, verifiquei existir apenas constatação do Denasus de que as movimentações financeiras foram assinadas por ele (peça 6, p. 12) . No entanto, entendo que essa conduta não está vinculada à inserção de dados equivocada, que levou ao repasse a maior de recursos ao município. Assim, não havendo elementos capazes de imputar a efetiva participação do mesmo na conduta que culminou com o recebimento a maior de valores da ESF, entendo que suas contas devem ser consideradas regulares.
37. Ante o exposto, este membro do Ministério Público de Contas propõe:
a) rejeitar as alegações de defesa apresentadas pelo Município de Borebi/SP (CNPJ 54.724.802/0001-73) , sem prejuízo de acolher parcialmente as razões de justificativa apresentadas pela Sra. Francine Sandri Lazari de Oliveira e pelo Sr. Manoel Frias Filho em favor da redução do débito atribuído ao ente federado;
b) rejeitar as razões de justificativa apresentadas pela Sra. Fabiana Fernandes Sandri (CPF XXX.486.428-XX) ;
c) rejeitar as razões de justificativa apresentadas pela Sra. Francine Sandri Lazari de Oliveira (CPF XXX.506.148-XX) e pelo Sr. Manoel Frias Filho (CPF XXX.181.098-XX) no que tange às audiências a eles dirigidas;
d) com fundamento no art. 12, §§ 1º e 2º, da Lei 8.443/1992 e art. 202, §§ 2º e 3º, do Regimento Interno/TCU, fixar novo e improrrogável prazo de quinze dias, a contar da notificação, para que o Município de Borebi/SP efetue e comprove, perante este Tribunal, o recolhimento das quantias a seguir especificadas aos cofres do Fundo Nacional de Saúde, atualizadas monetariamente a partir das datas indicadas até a data do efetivo recolhimento, na forma prevista na legislação em vigor:
	DATA DA OCORRÊNCIA
	VALOR ORIGINAL (R$) 

	19/2/2013
	1.069,50

	18/3/2013
	1.069,50

	19/4/2013
	1.069,50

	22/5/2013
	1.069,50

	21/6/2013
	1.069,50

	23/7/2013
	1.069,50

	21/8/2013
	1.069,50

	20/9/2013
	1.069,50

	22/10/2013
	1.069,50

	26/11/2013
	1.069,50

	20/12/2013
	1.069,50

	22/1/2014
	1.069,50

	18/2/2014
	1.069,50

	24/3/2014
	1.069,50

	16/4/2014
	1.069,50

	16/5/2014
	1.069,50

	30/6/2014
	1.069,50

	21/7/2014
	1.069,50

	29/8/2014
	1.069,50

	30/9/2014
	1.069,50

e) informar ao representante legal do Município de Borebi/SP de que a liquidação tempestiva do débito atualizado monetariamente saneará o processo e permitirá que as contas sejam julgadas regulares com ressalva, dando-se-lhe quitação, nos termos do § 4º do art. 202 do RITCU, ao passo que a ausência dessa liquidação tempestiva levará ao julgamento pela irregularidade das contas, com imputação de débito a ser atualizado monetariamente e acrescido de juros moratórios nos termos do art. 19 da Lei 8.443/1992, bem como à aplicação da multa prevista no art. 57 da mesma Lei 8.443/1992;
f) com fundamento nos arts. 1º, inciso I, e 16, inciso III, alínea b, da Lei 8.443/1992, c/c os arts. 1º, inciso I, e 209, inciso II, do RITCU, que sejam julgadas irregulares as contas das Sras. Fabiana Fernandes Sandri (CPF XXX.486.428-XX) e Francine Sandri Lazari de Oliveira (CPF XXX.506.148-XX) , na condição de ex-Coordenadoras de Saúde de Borebi (SP) ;
g) aplicar às Sras. Fabiana Fernandes Sandri (CPF XXX.486.428-XX) e Francine Sandri Lazari de Oliveira (CPF XXX.506.148-XX) , individualmente, a multa prevista no art. 58, inciso I, da Lei 8.443/1992, c/c o art. 268, inciso I, do RITCU, fixando-lhes o prazo de quinze dias, a contar da notificação, para comprovar, perante o Tribunal (art. 214, inciso III, alínea 'a', do RITCU) , o recolhimento da dívida aos cofres do Tesouro Nacional, atualizada monetariamente desde a data do acórdão a ser proferido até a do efetivo recolhimento, se for paga após o vencimento, na forma da legislação em vigor;
h) com fundamento nos arts. 1º, inciso I, 16, inciso I, 17 e 23, inciso I, da Lei 8.443/1992 c/c os arts. 1º, inciso I, 207 e 214, inciso I, do Regimento Interno, julgar regulares as contas do Sr. Manoel Frias Filho (CPF XXX.181.098-XX) , dando-se-lhe quitação plena.
i) autorizar, desde logo, nos termos do art. 28, inciso II, da Lei 8.443/1992, a cobrança judicial da dívida caso não atendida a notificação."
É o Relatório.

8.1. Cláudio José Amaral Bahia (147.106/OAB-SP), entre outros, representando a Prefeitura Municipal de Borebi - SP;  
8.2. Matheus Ricardo Jacon Matias (161.119/OAB-SP), entre outros, representando o Sr. Manoel Frias Filho.  
8.3. Emerson de Hypólito (147.410/OAB-SP), representando o Sr. Manoel Frias Filho e a Sra. Francine Sandri Lazari de Oliveira;  
8.4. Jose Roberto Samogim Junior (236.839/OAB-SP), entre outros, representando a Sra. Fabiana Fernandes Sandri.

Procurador Sergio Ricardo Costa Caribé.

TOMADA DE CONTAS ESPECIAL. IRREGULARIDADES NA APLICAÇÃO DE RECURSOS DO SUS NO ÂMBITO DA ESTRATÉGIA DE SAÚDE DA FAMÍLIA (ESF). SUPOSTO DESVIO DE FINALIDADE. CITAÇÃO DO MUNICÍPIO. AUDIÊNCIA DOS RESPONSÁVEIS. REJEIÇÃO PARCIAL DAS ALEGAÇÕES DE DEFESA DOS RESPONSÁVEIS. SUPERVENIENTE IDENTIFICAÇÃO DO DESVIO DE OBJETO EM VEZ DO SUPOSTO DESVIO DE FINALIDADE. EXCLUSÃO DA RESPONSABILIDADE DO ENTÃO PREFEITO E DO MUNICÍPIO NO PRESENTE FEITO. IRREGULARIDADE DAS CONTAS DOS EX-SECRETÁRIOS MUNICIPAIS DE SAÚDE. MULTA LEGAL.

TOMADA DE CONTAS ESPECIAL (TCE)

Secretaria de Controle Externo de Tomada de Contas Especial (SecexTCE).

Trata-se de tomada de contas especial instaurada pelo Fundo Nacional de Saúde (FNS) em desfavor de Fabiana Fernandes Sandri e Francine Sandri Lazari de Oliveira, como então secretárias municipais de Saúde, e de Manoel Frias Filho (gestão: 2013-2016) , como então prefeito de Borebi - SP, diante de irregularidades na aplicação dos recursos federais repassados por meio do Sistema Único de Saúde (SUS) sob o valor de R$ 142.600,00 pela modalidade fundo a fundo, durante os exercícios de 2013 e 2014, no âmbito da Estratégia de Saúde da Família (ESF) .
2. 	Como visto, no âmbito do Departamento Nacional de Auditoria do SUS (Denasus) , o Relatório de Auditoria 14.927-MS/SGEP assinalou as irregularidades no funcionamento da ESF junto ao referido município, tendo apontado a necessidade de devolução dos recursos federais transferidos durante o período de janeiro de 2013 a agosto de 2014 sob o montante de R$ 142.600,00 (Peça 6) .
3. 	A partir do aludido relatório do Denasus, o relatório do tomador de contas especial concluiu pela pertinência do referido débito, atribuindo a responsabilidade pela irregularidade ao então prefeito e às referidas secretárias municipais de saúde (Peça 13) .
4. 	No âmbito do TCU, a unidade técnica promoveu a citação do aludido município, ante o irregular recebimento dos recursos do FNS a partir da inserção de dados incorretos no Cadastro Nacional de Estabelecimentos de Saúde (CNES) , e a audiência dos demais responsáveis, ante essa inserção irregular em face do cadastramento de 1 (um) médico sob o regime de 40 horas semanais, a despeito de os 2 (dois) médicos no município laborarem, a bem da verdade, sob o regime de 20 horas semanais.
5. 	Em suas alegações de defesa (Peça 42) , o referido município apresentou, em síntese, as seguintes alegações: 
 (i) a atual administração não teria ciência dos motivos ensejadores das suscitadas falhas; e 
 (ii) seria necessária a prévia intimação do então prefeito, com as secretárias municipais responsáveis, para apresentarem os esclarecimentos necessários.
6. 	Por seu turno, todos os demais responsáveis apresentaram as suas razões de justificativa, com as seguintes alegações:
 (a) a Sra. Fabiana Fernandes Sandri aduziu, em suma, que: (i) não possuía qualquer responsabilidade sobre a inserção de dados no CNES, já que não detinha o acesso ao sistema ou a senha de administradora; e (ii) a referida senha teria sido obtida apenas em 15/8/2013 para a realização somente de consultas, tendo ela pedido, nesse mesmo dia, o desligamento do cargo; e
 (b) a Sra. Francine Sandri Lazari de Oliveira e o Sr. Manoel Frias Filho sustentaram, em síntese, que: (i) seria de conhecimento geral a dificuldade de os municípios brasileiros e, em especial, os municípios de pequeno porte contratarem os profissionais médicos; (ii) seria impossível contratar o profissional para trabalhar 40 horas semanais pela remuneração mensal inferior a R$ 12.000,00 (teto municipal) ; (iii) os dois médicos aprovados no concurso público municipal não teriam aceitado a nomeação; (iv) a contratação de dois médicos teria sido a única opção encontrada, em sintonia com a Lei n.º 8.666, de 1993, para trabalharem sob a jornada de 20 horas semanais; (v) foi promovido o cadastramento de apenas um médico sob a jornada de 40 horas semanais, ante a impossibilidade de fazer o cadastro de dois médicos no CNES sob a jornada de 20 horas; (v) esse procedimento foi utilizado, em boa-fé, para dar continuidade aos serviços da ESF, sem a ocorrência de qualquer prejuízo em desfavor da União ou da municipalidade, pois os profissionais teriam cumprido as respectivas cargas horárias; (vi) essa falha teria sido corrigida já em março de 2014 (com o transcurso de apenas cinco meses na gestão de Francine) ; e (vii) a eventual penalidade deveria ser aplicada sob o valor mínimo diante do subsequente reconhecimento de irregularidade pelo TCU.
7. 	De toda sorte, após a análise final do feito, a unidade técnica propôs a rejeição das alegações de defesa e da razões de justificativa apresentadas para a irregularidade das contas dos responsáveis, com a subjacente aplicação da multa prevista no art. 58, I, da Lei n.º 8.443, de 1992, em desfavor das então secretárias municipais de Saúde e do então prefeito, sem prejuízo da fixação de novo e improrrogável prazo para o aludido município promover o recolhimento do débito pelo integral valor irregularmente percebido.
8. 	Ao concordar, no entanto, apenas parcialmente com a aludida proposta, o MPTCU propôs a redução do débito imputado para 15% do montante calculado, ao vislumbrar que a alimentação correta do CNES, com o cadastramento de dois médicos sob a carga horária individual de 20 horas semanais, ensejaria a regular percepção pelo município de 85% do valor repassado, em conformidade com a Portaria GM-MS n.º 2.488, de 2011, e o subsequente julgamento das contas pela regularidade, com quitação plena, em prol do então prefeito (Manoel Frias Filho) .
9. 	O TCU pode incorporar o parecer da unidade técnica, com os ajustes sugeridos pelo MPTCU, a estas razões de decidir, sem prejuízo de excluir a responsabilidade do então prefeito nesta TCE e, também, excluir a suposta responsabilidade do aludido município diante da insubsistência do suposto débito em face da ocorrência de desvio de objeto, e não do suscitado desvio de finalidade.
10. 	O MPTCU bem esclareceu que, ao cadastrar os dois médicos, e não apenas um médico, com carga a carga horária real contratada de 20 horas semanais, o município faria jus à percepção de 85% do valor mensal devido para cada equipe de saúde, em sintonia com o Anexo I da Portaria GM-MS n.º 2.488, de 2011, ao estabelecer a seguinte premissa:
"São itens necessários à estratégia Saúde da Família:
I - existência de equipe multiprofissional (equipe saúde da família) composta por, no mínimo, médico generalista ou especialista em saúde da família ou médico de família e comunidade, enfermeiro generalista ou especialista em saúde da família, auxiliar ou técnico de enfermagem e agentes comunitários de saúde, (...) ;
 (...) V - carga horária de 40 (quarenta) horas semanais para todos os profissionais de saúde membros da equipe de saúde da família, à exceção dos profissionais médicos, cuja jornada é descrita no próximo inciso. (...) .
Serão admitidas também, além da inserção integral (40h) , as seguintes modalidades de inserção dos profissionais médicos generalistas ou especialistas em saúde da família ou médicos de família e comunidade nas Equipes de Saúde da Família, com as respectivas equivalências de incentivo federal:
 (...) IV - 2 (dois) médicos integrados a uma equipe, cumprindo individualmente jornada de 20 horas semanais, e demais profissionais com jornada de 40 horas semanais, com repasse mensal equivalente a 85% do incentivo financeiro referente a uma equipe de saúde da família;"  (destacou-se) 
11. 	Por esse prisma, diante da ausência de questionamento pela equipe de auditoria do Denasus sobre o cumprimento da carga horária contratada junto aos referidos médicos, o MPTCU salientou que caberia a redução do suposto débito apurado para o valor mensal de R$ 1.069,50, correspondendo aos 15% percebidos indevidamente, e, assim, o suposto dano ao erário totalizaria o montante histórico de R$ 21.390,00.
12. 	De todo modo, a aludida irregularidade tenderia a ser caracterizada como desvio de objeto, em vez do suposto desvio de finalidade, diante do emprego dos aludidos recursos em prol dos programas de saúde na municipalidade, e, por isso, não subsistiria o débito a ser imputado em desfavor do referido município, a despeito de subsistir a irregularidade perpetrada pelos secretários municipais, sem a participação aí, contudo, do então prefeito, devendo ser aplicada a suscitada multa prevista no art. 58, II, da Lei n.º 8.443, de 1992, em desfavor dos aludidos secretários municipais, diante da grave ofensa à norma legal orçamentário-financeira.
13. 	Não subsistiria, enfim, a eventual prescrição da pretensão punitiva do TCU sobre o presente caso concreto, nos termos do Acórdão 1441/2016-TCU-Plenário, diante da efetiva ausência do transcurso de mais de dez anos entre a ordem para a citação no âmbito do TCU, em 18/7/2018 (Peça 52) , e a suposta cessação das aludidas irregularidades pelo desvio de objeto, em 30/9/2014 (Peça 5) .
14.	Ocorre que, por meio do aludido Acórdão 1441/2016-TCU-Plenário proferido na Sessão Extraordinária de 8/6/2016, o TCU firmou o seu entendimento no sentido de que a prescrição da pretensão punitiva deve seguir a regra geral do prazo decenal, contado a partir do fato, em linha com o art. 205 do Código Civil brasileiro, interrompendo-se a contagem do aludido prazo com a ordem de citação, nos termos do art. 240, caput, da Lei nº 13.105 (Código Processual Civil) , de 2015.
15. 	Sem prejuízo, entretanto, do respeito a esse entendimento do Tribunal, deve ser reiterada a minha ressalva já registrada em vários outros julgados do TCU no sentido de que, na ausência de lei específica, o TCU não deveria aplicar qualquer prazo prescricional sobre a referida pretensão punitiva ou, então, na pior das hipóteses, o Tribunal deveria aplicar a regra prescricional fixada pela Lei nº 9.873, de 1999, não só porque ela trata diretamente de prescrição no âmbito do direito administrativo sancionador, mas também porque, entre outras medidas, a aludida lei manda aplicar o prazo prescricional penal, quando a infração administrativa também configure crime, além de determinar expressamente que, no caso de ilícito continuado ou permanente, a contagem do prazo se inicie no dia da cessação do aludido ilícito.
16. 	A despeito, então, do registro dessa minha posição pessoal, o TCU deve pugnar pela pronta aplicação da multa legal em desfavor do aludido responsável, a partir do entendimento fixado pelo aludido Acórdão 1441/2016-TCU-Plenário.
17.	Diante, portanto, dos elementos de convicção até aqui obtidos, o TCU deve julgar irregulares as contas de Fabiana Fernandes Sandri e Francine Sandri Lazari de Oliveira para lhes aplicar a suscitada multa legal, sem prejuízo de excluir a responsabilidade do então prefeito nesta TCE e, também, a suposta responsabilidade do aludido município diante da insubsistência do suposto débito em face da ocorrência do referido desvio de objeto, e não do suscitado desvio de finalidade. 
Ante o exposto, pugno pela prolação do Acórdão ora submetido a este Colegiado.
	
TCU, Sala das Sessões, em 17 de março de 2020.
Ministro-Substituto ANDRÉ LUÍS DE CARVALHO
Relator